【裁判字號】    97,簡上,23
【裁判日期】    970109
【裁判案由】    排除侵害
【裁判全文】
臺灣臺南地方法院民事審理單
案號：97年度簡上字第23號
一、兩造不爭執事項：
（一）座落台南縣永康市○○段352地號土地（下稱系爭土地）
      ，為被上訴人與訴外人鄭信怡、鄭信莉、鄭惠玉、鄭惠婷
      共有，土地使用分區○○○○道。
（二）台南縣私立南台養護中心為上訴人獨資立案經營之機構，
      上訴人在系爭土地上如台南縣永康地政事務所93年8月25
      日土地複丈成果圖所示編號C1、C2面積各5.29平方公尺及
      8.20平方公尺處，興建泥作圍牆花台供該養護中心使用。
（三）系爭土地之鄰地即現供台南縣私立南台養護中心使用之同
      段353地號土地，原亦為上訴人與前揭共有人所有，上訴
      人及上開共有人於88年間出售予訴外人張青田時同意將系
      爭土地供353地號土地通行至被徵收為止，嗣訴外人張青
      田將353地號土地出租予上訴人經營上開養護中心至今。
二、兩造爭執事項：
    上訴人在系爭土地上如前揭複丈成果圖所示編號C1、C2 面
    積建築圍牆花台，有無合法使用權源？
新市簡易庭 裁判書 -- 民事類
共2 筆 / 現在第2 筆 第一筆｜上一筆 ｜友善列印｜
【裁判字號】 96,新簡,85
【裁判日期】 970109
【裁判案由】 排除侵害
【裁判全文】
臺灣臺南地方法院新市簡易庭民事簡易判決
原      告  甲○○
被      告  李素  即台南縣私立南台養護中心
上列當事人間請求排除侵害事件，經本院於民國96年12月26日言
詞辯論終結，判決如下：
    主      文
被告應將台南縣永康地政事務所93年 8月25日土地複丈成果圖所
示系爭三五二土地編號C1、C2面積各五點二九平方公尺，八點二
0平方公尺之泥作圍牆花台應予拆除。
訴訟費用新台幣壹仟玖佰玖拾元由被告負擔。
本判決得假執行。
    事實及理由
一、本件原告起訴主張：
（一）緣坐落台南縣永康市○○段三五二、三五七號二筆戶地 (
      稱系爭三五二號土地、系爭三五七號土地 )為原告及其餘
      共有人鄭信怡、鄭信莉、鄭惠玉、鄭惠婷所有，竟遭被告
      及訴外人李數年無權占有，而訴外人李數年之前開占有行
      為，業經鈞院93年度易字第88號，台灣高等法院台南分院
      92 年度上易字第541號刑事判決，判決訴外人李數年竊佔
      罪成立在案; 惟該刑事判決確定訴外人李數年竊佔等系爭
      地號三五七號土地，因而原告針對訴外人李數年竊佔等系
      爭地號三五七號土地、三五二地號土地提起民事排除侵害
      訴訟，亦經鈞院93年度訴字第 558號，台灣高等法院台南
      分院94年度上字第45號判決勝訴在案，惟訴外人李數年竟
      以其非台南縣私立南台養護中心負責人非伊而係李素  即
      為本事件之被告向最高法院提出上訴而遭最高法院廢棄原
      判決 (95年度台上字第1590號)，經台灣高等法院台南分
      院以95年度上更 (一)字第38號以『依卷查90年8月8日南
      縣社福老證字第018號「台南縣私立南台春護中心」立案
      證書，係記載「創辦團體名稱或創辦人姓名李素  「負責
      人姓名李素  」；另台南縣政府94年5月6日府社福字第
      0940 096843號函覆本院所檢送之南台養護中心立案申請
      書亦登載之「組織性質: 獨資」…又依養護中心工作人名
      冊記載，李數年僅為負責老人起居之服務人員各情，尚無
      任所關於台南縣私立南台養護中心負責人為李數年之記載
      。…則依獨資商號與其負責人為同一權利主體之立論，足
      證上訴人李數年並非台南縣私立南台養護中心之負責人，
      自應認「李素  即台南縣私立南台養護中心」始為合法之
      權利主體云云而判決駁回，是原告不得不再對本事件之被
      告李素  即台南縣私立南台養護中心提起本訴。
（二）查本事件原告依據民法第七百六十七條之規定，提出排除
      侵害之理由，無非以被告侵犯原告所有權之事實，此歷經
      台灣台南地方法院、台灣高等法院台南分院調查屬實，並
      如台南縣永康地政事務所土地複丈成果圖所示系爭三五二
      土地編號C1、C 2面積各五點二九平方公尺，八點二0平方
      公尺之泥作圍牆花台應予拆除 (93年度訴字第 558號、台
      灣高等法院台南分院94年度上字第45號判決) ，已臻明確
（三）就證人張青田、林素卿等前審等證述，陳述意見如下：
    1.證人張青田及林素卿於92年度上易字第541號之證述。
      Al·AZ(系爭土地 352地號)土地為供證人張青田購買土
      地三五三號後使用之聯外道路。
      同意書上載為357地號及352地號土地無償貸與原告並無
      簽名，而李數年因竊佔 357土地遭判刑確定顯見證人林素
      卿之證詞不足採信。
       352地號土地係供通行使用，卻遭被告建設成泥作圍牆
      成為私立養護中心之停車場。
    2.證人張青田於93年度訴字第 588號排除侵害之証述於該事
      在該事件之認定：
      證人張青田係李數年 (即台南縣私立南台養護中心) 且
      私立南台養護中心本是張青田欲與被告合夥經營之妹婿，
      現該養護土地亦是張青田出租予私立南台養護中心，以證
      人張青田與被告之親戚關係及合夥關係難期證詞無偏袒被
      告之虞，是難憑證人張青田之証述為被告有利之認定。
      証人張青田証述向原告購買系爭地號 352號土地係供買
      受人無償通行而非建築建物至明。
      再參酌系爭出賣系爭 352地號土地之使用分區○○○○
      道且被告亦自陳地號該土地袋地無法通行之問題，遂同意
      352 地號土地僅同意通行乙節應較被告陳稱除通行之外用
      之抗辯可採，是被告抗辯原告同意伊在系爭352， 尚可任
      意使地號土地上得以興建建物作為養護中心內庭及停車場
      使用云云，應屬無據。
    3.證人張青田及林素卿於94年度上字第45號排除侵害事件之
      証述及認定：
      被上訴人陳稱出賣 353地號土地時，僅同意上訴人得將
      系爭 352地號土地作為通行之用直至政府徵收為止，上訴
      人則抗辯稱被上訴人同意無償使用云云並舉證人張青田為
      證。經查：
      (1)證人張青田到庭證稱: 「（問: 當初是向原告買 353地
        號土? 價金為何?） 實際價金忘了，大約三、四百萬元
        。」問: 當初與原告如何約定?」 那塊地是被告邀我去
        買的他想要與我合夥作安養院，當時是被告仲介並跟我
        講說352、357地號地主同意我使用到政府徵收，我到代
        書簽約時，被上訴人也有這樣跟我說，但是要給我通行
        或是在土地上建物或為其他使用等細節，並未細談，但
        是應該是可以通行，否則我買的那塊土地是袋地，但沒
        有寫在契約中，後來因為上訴人申請安養院的執照，時
        問過很久，我有其他要事要忙，所以沒有合夥，後來我
        就將 353土地租給上訴人使用。目前土地是登記在黃明
        智名下。」 (原審卷第40頁至41頁) 是由證人張青田上
        開證述可知，證人張青田向原告買受 353地號土地時，
        就系爭 352地號土地是係供買受人無償通行，或者興建
        建築物之用，買賣雙方並未言明，是尚難僅憑証人張青
        田所言，為被告有利之認定。
      (2)再參酌系爭 352地號土地之使用分區○○○○道，此有
        台南縣永康市公所九十三年七月二十一日所都字第0930
        28802號函在卷可稽(原審卷第70頁)， 且被告亦自陳原
        告出賣 353地號土地，為解決該土地袋地無法通行之情
        形，遂同意系爭352地號土地可供買受人使用 (原審第4
        2頁)，因此，出賣人即被上訴人主張系爭352地號土地
        僅同意供上訴人通行乙節，應較上訴人陳稱除通行外，
        尚可任意使用之抗辯可採，是上訴人抗辯稱被上訴人同
        意其在系爭 352地號土地上得以興建建築物，作為南台
        養護中心內庭及停車場之用云云，洵屬無據。
      被上訴人陳稱除系爭 352地號土地同意上訴人通行外，
      就系爭 357地號土地並未同意上訴人使用，上訴人則稱被
      上訴人出賣353地號土地時，因353地號土地為袋地，遂同
      意買受人可以使用系爭 357地號土地直到政府徵收等語，
      然觀諸証人張青田係上訴人妹婿，且南台養護中心本是証
      人張青田欲與上訴人合夥經營，且該養護中心所在地即35
      3地號土地亦是証人張青田出租供上訴人使用  (原審卷第
      40頁至第41頁)，以證人張青田與上訴人之親戚及原合夥
      關係，難期其證詞無偏袒被告之虞，是尚難僅憑証人張青
      田之證述，為上訴人有利之認定。
      綜上所述，原告就系爭352地號土地及系爭357地號土地
      並無占有權源，足堪認定。
    4.綜合證人張青田、林素卿於刑事92年度上易字第 541號刑
      事判決及93年度訴字第 588號排除侵害事件及94年度上訴
      字第45號排除侵害事件可知本件排除侵害事件中之系爭35
      2 地號土地系供被告通行，而非建築建物使用至明，是原
      告請求被告將系爭土地所建之泥作圍牆拆除，洵屬有據，
      此亦為93年度訴字第588號及94年度上訴字第 45號判決所
      是認。
    5.末按所謂「爭點效」之理論係指當事人主張之重要爭點，
      於法院本諸當事人辯論之結果已為判斷時，法院及同意當
      事人間是否有發生不得任作相反之判斷或主張之訴訟法之
      效果，查本事件經93年度訴字第588號及94年度上訴字第9
      5 號排除侵害事件均認定於台南縣私立南台養護中心均應
      將系爭土地上之建築物（花台及泥作）拆除，則本件既已
      明確，要非被告得再舉同樣証人以為抗辯
（四）本件不爭執事項與爭執事項應為：
    1.本件不爭執事項：被告占用之土地為原告及其餘共有人所
      有之事實前仍遭被告占用建築為花台之事實。
    2.爭執事項：被告無占用權源建築花台成為中庭。
（五）原告對上開爭執部分再為補充：
    1.被告自始至終均未向原告借用系爭土地，雖辯稱口頭約定
      ，惟所提出之書面卻又無原告之簽名，是被告所辯稱顯無
      足取，蓋口頭約定，為何書面未簽名，復觀該同意書上載
      為李數年，而出庭作證者又為林素卿，證人林素卿與本件
      又有何干，蓋林素卿自承與李數年為好友 (95年度上更 (
      一)字第38號)，其證詞已有偏頗，且漏洞百出，先稱突然
      至南台養護中心找被告又稱確實有讓其建花台，末又稱建
      議改花台云云，故其證詞不足採信。
    2.查原告當初一直誤認訴外人李數年為台南縣私立養護中心
      負責人，並以此人為被告向台灣台南地方法院提出民事排
      除侵害及向台灣台南地方法院檢察署為竊佔告訴，嗣經台
      灣台南法院及高等法院判決被告李數年無權占用他人土地
      應予返還，台灣台南地方刑事庭亦判決被告李數年有期徒
      刑 參月確定在案 (96年度訴字第558號民事判決、94年度
      上字第45號民事判決、92年度易字第88號刑事判決 )足證
      訴外人李數年並無占有之權源，而本件被告又提出李數年
      簽名而未見原告簽名之同意書是本件被告根本無占有之權
      源。
    3.又原告對被告提出竊佔告訴，台灣台南地方法院檢察著不
      起訴原因在於：原告曾於91年間提起就證人李數年竊佔台
      南縣永康市○○段352號土地（即本件系爭土地）357地號
      土地經台灣台南地方法院檢察署檢察官以91年度偵字第85
      33號提起公訴，經台灣台南地方法院刑事庭就台南縣永康
      市○○段 357地號土地部份判決有期徒刑三個月，而系爭
      352地號土地 (即本件系爭土地)係經告訴人即本案原告甲
      ○○之同意而為無罪之認定，今再以李素   (台南縣私立
      南台養護中心)為被告提起竊佔告訴，實難認係竊佔之情
      形而為不起訴之處分，此僅證明原告同意被告使用，惟並
      未認定使用到何程度。惟按台灣台南地方法院93年度訴字
      第558號判決及台灣高等法院台南分院民事庭94年度上字
      第45號判決，均認定系爭352號土地僅有通行之權利，而
      無建築花台或為中庭之權利，故判決應予折除，是此二份
      判決均以認定系爭352地號土地上行使之權能僅有通行而
      非建築花台泥作。次按被告庭審期問一再舉出證人及證物
      說明原告同意其使用，惟並無法證明原告同意其建築花台
      成為中庭，是被告捨通行而和用為泥作花台用地而認原告
      同意使用之論述顯屬無據。
（六）爰聲明：被告應將台南縣永康地政事務所土地複丈成果圖
      所示系爭三五二土地編號C1、C2面積各五點二九平方公尺
      ，八點二0平方公尺之泥作圍牆花台應予拆除。
二、被告則以：原告當初有答應要讓我們通行至土地徵收為止，
    我們才會向原告購買，爰聲明：駁回原告之訴。
三、得心證之理由：
（一）兩造不爭執事項與爭執事項：
    1.本件不爭執事項：
    地號三五二號土地為原告及其餘共有人所有。
    被告於該土地上建築圍牆花台之事實。
    2.爭執事項：被告於該土地上建築圍牆花台是否為無權占有
      ？
（二）就上開爭執、不爭執事項，本案所需斟酌者在於被告有否
      繼續使用係爭土地權源而已？
    1.經查，原告主張之上揭事實，業據其提出與其所述相符之
      復丈成果圖、判決影本、照片為證，被告固也提出如上爭
      執，證人林素卿雖於審理中到院證稱如下；「問；係爭花
      台係做何用途？證人答；係爭地點現在提供安養院是安養
      院的花台，安養院叫南台養護中心。以前我常去南台。係
      爭地點的花台我有印象，我曾經陪被告我確實有聽到兩造
      達成協議花台要讓使用到徵收為止，沒有簽立書面」。原
      告答；「我不認識證人，證人沒有到過我家」。本件隔離
      訊問後。問；當時後有哪些人去原告家談係爭使用權的問
      題？證人答；「我是在南台養護中心施工的時候，當時僅
      請水泥工在打地基，約六七年前，我是有事早上十點突然
      去南台養護中心找被告，僅有我一人，被告是用一輛豐田
      的墨綠色車輛在我去找原告，到台南市○○路○○街口，
      原告是開賣免洗餐具店面，當時只有原告一人在家」。嗣
      命被告陳述兩造協議過程；被告答；「土地買賣都是我姊
      姊李數年去處理，我聽到的都是轉述的。談的過程是證人
      及李數年去談的，當時談的時候是在八十九年養護中心還
      沒有施工。我聽李數年轉述的也是沒有簽協議書僅有口頭
      約定」。
    2.系爭案件原告曾於九十二年間對李數年提起同一訴訟，獲
      得勝訴判決，卻因李數年於二審判決敗訴後驟爾主張；其
      非台南縣私立南台養護中心負責人非伊而係李素  向最高
      法院提出上訴而遭最高法院廢棄原判決 (95年度台上字第
      1590號)，經台灣高等法院台南分院以95年度上更 (一)字
      第38號以「依卷查90年8月8日南縣社福老證字第018號「
      台南縣私立南台春護中心」立案證書，係記載「創辦團體
      名稱或創辦人姓名李素  」「負責人姓名李素  」；另台
      南縣政府94年5月6日府社福字第0940096843號函覆本院所
      檢送之南台養護中心立案申請書亦登載之「組織性質: 獨
      資」…又依養護中心工作人名冊記載，李數年僅為負責老
      人起居之服務人員各情，尚無任所關於台南縣私立南台養
      護中心負責人為李數年之記載。…則依獨資商號與其負責
      人為同一權利主體之立論，足證上訴人李數年並非台南縣
      私立南台養護中心之負責人，自應認「李素  即台南縣私
      立南台養護中心」始為合法之權利主體云云而判決駁回。
    3.在上開九十三年度訴字第五五八號案件審理中，李數年迭
      稱原告出賣系爭三五三地號土地時，因系爭三五三地號土
      地是袋地，遂同意買主得使用系爭三五二地號土地、系爭
      三五七地號土地」云云。然經該案法官審認：「系爭三五
      三地號土地係屬袋地，為兩造所不爭，且系爭三五三地號
      土地之使用人僅需利用系爭三五二地號土地即可通行，亦
      經會同兩造及地政人員勘驗現場查證屬實，而李數年亦不
      爭執同意於出賣系爭三五三地號土地時，尚願意將毗鄰土
      地供買受人使用，是為解決系爭三五三地號土地袋地通行
      之問題，是李數年陳稱係因原告出賣系爭三五三地號土地
      遂同意買受人除可無償利用系爭三五二地號土地外，尚包
      括與通行無關之系爭三五七地號土地一節，是否屬實，已
      非無疑，為該判決所是認，並經提示於兩造陳稱無爭執，
      採證應堪參酌。
    4.經傳訊證人詹益台證述稱；問；何職業？答；我是代書。
      問；與兩造是否都有認識？答；簽訂土地買賣之前不熟，
      簽訂土地買賣時才認識的。問；兩造共委託你幾次土地登
      記業務？答；只有一次。問；是何人來找你的。答；時間
      很久記不清楚了，土地買賣不是我介紹的，我只是辦理登
      記業務而已。問；當時辦理時，有無特別的約定？答；若
      有特別的約定時，我會將特別的約定的事項記載在契約書
      裡面。問；永康市○○段的兩筆土地登記時有無特別之約
      定？答；沒有。問；在買賣登記時，當時你代辦登記時有
      無當事人提出有哪塊土地給誰使用？答；依我的習慣，我
      會在買賣契約書上註明，而且會在地籍圖上標示位置。證
      人係本件系爭地當初買賣登記之承辦代書，依其證述如有
      特別約定有當事人提出有哪塊土地給誰使用，依其習慣，
      會在買賣契約書上註明，而且會在地籍圖上標示位置，所
      證應與事實相符而可採。
    5.按所有人對於無權占有或侵奪其所有物者，得請求返還之
      。對於妨害其所有權者，得請求除去之。有妨害其所有權
      之虞者，得請求防止之。民法第七百六十七條定有明文。
      系爭三五二地號土地、系爭三五七地號土地為原告及其他
      共有人鄭信怡、鄭信莉、鄭惠玉、鄭惠婷所有，被告就有
      合法占有使用系爭三五二地號土地之權源，既無法舉證以
      實其說，是原告依民法第七百六十七條之規定，請求被告
      拆除上開二筆土地上之地上物及將土地返還原告及其餘共
      有人，洵屬有據，應予准許。
四、從而，原告依所有權全能法律關係請求判令如主文第 1項所
    示，為有理由，應予准許。又本件係屬民事訴訟法第 427條
    第 1項規定之簡易訴訟事件，所為被告敗訴之判決，爰依職
    權宣告假執行。並依民事訴訟法第87條第 1項為訴訟費用之
    裁判。
五、本件事證已臻明確，兩造其餘之攻擊防禦方法及未經援用之
    證據，經本院斟酌後，認為均不足以影響本判決之結果，自
    無逐一詳予論駁之必要，併此敘明。
六、據上論結：本件原告之訴為有理由，依民事訴訟法第436條
    第2項、第78條、第389條第1項第3款，判決如主文。
中    華    民    國    97    年    1     月    9     日
                  臺灣臺南地方法院新市簡易庭
                        法  官  何清池
以上正本係照原本作成。
如不服本判決，應於送達後20日內，向本院提出上訴狀並表明上
訴理由，如於本判決宣示後送達前提起上訴者，應於判決送達後
20日內補提上訴理由書（須附繕本）。
中    華    民    國    97    年    1     月    9     日
                        書記官  楊尚穎
共2 筆 / 現在第2 筆 第一筆｜上一筆 ｜友善列印
法官                   交辦
書記官                 辦訖


司法院資訊處製作；財團法人民間司法改革基金會備份。
